最　高　行　政　法　院　判　決
                                      100年度判字第243號
上  訴  人　詹裕仁
訴訟代理人　文  聞　律師
            周奇杉　律師
            許玉娟　律師
被 上訴 人　新北市政府
代　表　人　朱立倫
上列當事人間徵收補償事件，上訴人對於中華民國98年6月25日
臺北高等行政法院97年度訴字第2521號判決，提起上訴，本院判
決如下：
　　主  文
上訴駁回。
上訴審訴訟費用由上訴人負擔。
    理  由
一、緣上訴人所有坐落新北市汐止區（改制前為臺北縣汐止市○
    ○○○○○段汐止小段66-2地號等10筆土地（下稱系爭土地
    ），經被上訴人報奉內政部以93年8月17日台內地字第09300
    70378號函核准徵收，被上訴人旋以93年9月9日北府地用字
    第0930625151號公告徵收及先行使用作為基隆河整體治理計
    畫（前期計畫）－茄苳溪（第一標）整治工程用地（公告期
    間自93年9月10日至93年10月11日止），被上訴人並以93年9
    月9日北府地用字第09306251513號函通知上訴人。上訴人對
    上開93年9月9日北府地用字第0930625151號公告不服提起訴
    願；上訴人認地價補償偏低，於公告期間內提出異議，經被
    上訴人以93年11月10日北府地價字第0930727232號函查復，
    系爭土地經加成後已達一般正常交易價格，上訴人仍有異議
    ，遂於93年11月30日提起復議，案經被上訴人提交94年3月
    25日新北市地價及標準地價評議委員會（下稱地價評議委員
    會）94年第1次會議評議後，據以94年4月13日北府地價字第
    0940306147號函復上訴人略以：系爭土地按93年公告現值，
    即每平方公尺新臺幣（下同）12,000元，加4成後已達一般
    正常交易價格，符合土地徵收條例第30條規定，故維持原徵
    收補償價格。上訴人不服提起訴願，請求改依每平方公尺40
    ,500元加4成發給徵收補償費，另要求發給自89年1月起至93
    年10月止，計4年10個月之土地先行使用補償費68,042,700
    元。訴願決定就2件訴願案一併審議，並駁回上訴人之訴願
    ，上訴人仍不服提起行政訴訟，請求：撤銷訴願決定及原處
    分，並命被上訴人作成將上訴人所有系爭土地之93年公告現
    值，更正為每平方公尺40,500元加4成計算徵收補償費之處
    分。經原審法院駁回後，上訴人仍不服，遂提起本件上訴。
二、上訴人起訴主張：按法院原則上固應尊重地價評議委員會之
    判斷，惟倘在調查估計過程中有違誤之處，以致影響該委員
    會評定之公告地價有不合理之情形或該委員會之評定過程有
    未遵守相關之程序，或其判斷、評定有顯然違法或不當之情
    形時，法院非不得予以審查。系爭土地按93年1月1日之公告
    現值加計4成補償，而93年度之公告現值係延續自89年7月1
    日之公告現值而來，惟臺灣高等法院96年度重上字第456號
    民事確定判決認定被上訴人確有無權占用系爭土地施作「基
    隆河初期計畫—茄苳溪應急改善工程」，89年時系爭土地之
    公告現值為每平方公尺40,500元，為避免大幅增加徵收補償
    費，被上訴人乃先行非法占用系爭土地，再違法調降系爭土
    地之公告現值，由89年之每平方公尺40,500元降為12,000元
    。又被上訴人採為地價評定標準之臺北市河川區、汐止區基
    隆河沿岸等相同或類似土地地價，其依據與具體資料付之闕
    如，故89年之公告現值評定無法維持，本件應按40,500元加
    成計算補償費。又系爭土地實際上供公共設施使用，應依土
    地徵收條例第30條第1項後段規定，按毗鄰非公共設施保留
    地之平均公告現值加成計算予以補償。另94年3月25日被上
    訴人所屬地價評議委員會召開94年度第1次會議之復議程序
    ，上訴人於開會前一日即94年3月24日始接獲被上訴人通知
    上訴人列席說明之通知，致無法親自到場陳述，影響上訴人
    程序參與權，故復議結果違法云云。
三、被上訴人則以：系爭土地於93年公告土地現值作業時，地價
    區段劃屬汐止市○○○○○○區區段，係依地價調查估計規則
    第18條第1項規定，屬合法劃設。又系爭土地之地價訂定，
    係依地價調查估計規則第21條第1項第1款及第2款規定，及
    內政部88年12月31日台內地字第8816166號、89年5月30日台
    內地字第8960937號函及89年6月5日台內地字第8969278號函
    等相關規定，合法推估調查而得，並送交被上訴人所屬地價
    評議委員會評定，後經內政部同意備查在案。又被上訴人於
    召開94年3月25日地價評議委員會94年度第1次會議前，曾以
    電話與上訴人多次聯繫未果，方依行政程序法第71條規定，
    以限時專送通知上訴人之代理人陳志斌，於法並無不合；且
    本案提起復議時，已依規定辦理應踐行事項，上訴人主張會
    議過程顯有重大瑕疵，所作之議決應無效力，與事實不符。
    況內政部營建署依司法院釋字第326號解釋，以86年1月6日
    台內營字第8672021號函釋河川地區土地規劃原則後，始定
    調河川區、行水區非屬公共設施保留地，而為一般使用分區
    ，自無土地徵收條例第30條第1項後段規定之適用。是被上
    訴人依系爭土地93年度公告現值加計4成予以補償，並無不
    合等語，資為抗辯。
四、原審斟酌全辯論意旨及調查證據之結果，以：(一)系爭土地之
    地價區段依照地價調查估計規則第18條第1項規定劃分地價
    區段，考量當時地價之差異、當地土地使用管制、工商活動
    、土地利用現況、發展趨勢等因素，於93年公告土地現值作
    業時，將系爭土地劃屬汐止市○○○○○○區區段，核屬無誤
    。(二)系爭土地歷年公告現值與地價調查估計規則第4條規定
    不盡相符。被上訴人遂於89年度公告現值作業時，檢○○○
    區○○區段劃分及地價訂定，經地價評議委員會據以評定89
    年之公告現值為每平方公尺12,000元，足徵被上訴人並非任
    意調降系爭土地之公告現值。(三)又系爭土地辦理89年度公告
    現值作業時，系爭土地所在地區段查無買賣及收益實例，依
    地價調查估計規則第21條第1項第2款規定，選取核與系爭土
    地使用性質最相近之農業用地中之269、146地價區段，作為
    系爭土地之基準區段，其中269地價區段條件較接近系爭土
    地，再依影響地價區段因素總修正數予以調整修正系爭土地
    89年度區段地價為12,000元。此有各○○○區段○○○○區
    段地價估價報告表、影響地價區域因素分析明細表（農業用
    地）等查估資料影本附卷可稽，被上訴人選取基準區段，並
    非全然無據，上訴人主張應選取使用分區○○○區○○○○區
    段土地為基○○○區段○○○○○○區段差異性大，於法未
    合。而地價評議委員會乃本其專業認定地價，享有專業判斷
    餘地，法院自應就該判斷予以尊重。(四)土地現值公告之法律
    性質應為行政程序法第92條第2項行政處分中之「一般處分
    」，則權利受影響之人民即應於公告時起或知悉時起，於法
    定救濟期間內表示不服，待救濟期間經過後，土地所有權人
    自不得再對所有土地之「公告現值」形成過程有所爭執。是
    被上訴人就徵收補償地價有所決定時，土地所有權人僅得對
    作成該決定之組織或程序有無違法、裁量權行使有無違法請
    求為適法性之審查，而不得藉不服補償地價而要求撤銷或變
    更原土地現值公告之行政處分內容。本件系爭土地於89年公
    告土地現值時，調降為每平方公尺12,000元，90至93年度維
    持該價格，上訴人均無異議，則上訴人於94年徵收公告後始
    主張系爭土地之公告現值核定應予變更，委不足取。(五)內政
    部營建署依司法院釋字第326號解釋，於86年1月6日以台內
    營字第8672021號函，明示河川地區土地規劃原則，並將河
    川區、行水區列為非屬公共設施保留地，則系爭土地於82年
    2月變更為河川區，自非屬都市計畫法規範之公共設施保留
    地。上訴人主張依土地徵收條例第30條第1項後段規定，以
    公共設施保留地辦理加成補償地價，即非可採。又地價及標
    準地價評議委員會組織規程第6條規定，復議案件時「得」
    通知復議人列席說明，被上訴人於94年3月25日召開地價評
    議委員會議前，曾以電話多次聯繫上訴人未果，復依行政程
    序法第71條規定，以限時專送通知上訴人之代理人陳志斌；
    且本案提起復議時，已依地價評議委員會組織規程規定辦理
    ，並提供該會委員書面資料，說明上訴人之請求事項，是上
    訴人主張該會議過程顯有重大瑕疵云云，不足採信等由，駁
    回上訴人原審之訴。
五、上訴意旨除執前詞，並主張：(一)查本件系爭土地89年劃設於
    汐止市○○○○○區段，係位於都市計畫區內，且緊鄰汐止市
    最繁華之商業區、住宅區，然被上訴人採為基準地價區段之
    汐止市146、26○○○區段○○○○○○區段即系爭土地所在
    之170地價區段，均非鄰近或○○○區○○○○○區段；且
    依被上訴人88年12月21日北府地二字第484065號函、內政部
    88年12月31日台內地字第8816166號函，及內政部89年6月5
    日台內地字第8969278號函可證，被上訴人亦認系爭土地之
    利用現況與相鄰○○○區○○○段土地相近且地形亦相似，
    本應依地價調查估計規則第21條第1項第2款之規定，擇定相
    鄰○○○區○○○○○區段，原審判決不察，顯有判決違背
    法令之違誤。(二)系爭土地雖屬河川區，然依司法院釋字第32
    6號解釋意旨，並未認為河川區土地不得依都市計畫法第42
    條規定設置為公共設施用地，況都市計畫法第42條第1項係
    規定，都市計畫地區範圍內，應視實際情況設置公共設施用
    地，即凡屬都市計畫地區範圍內之土地，均得將之設置為公
    共設施用地，是以系爭土地實際充作公共設施使用，自係屬
    公共設施用地，原審判決違背都市計畫法第42條規定及司法
    院釋字第326號解釋意旨甚明。原審判決曲解內政部86年1月
    6日台內營字第8672021號函之內容，將函文內容作不當之限
    縮，認該函釋（二）僅在說明河川地區土地如何規劃，依其
    內容不足以認定系爭土地屬公共設施保留地，無視系爭土地
    已實際作公共設施使用之事實，自有適用法規不當之違誤云
    云。
六、本院按：(一)土地徵收條例第30條規定：「（第1項）被徵收
    之土地，應按照徵收當期之公告土地現值，補償其地價。在
    都市計畫區內之公共設施保留地，應按毗鄰非公共設施保留
    地之平均公告土地現值，補償其地價。（第2項）前項徵收
    補償地價，必要時得加成補償；其加成補償成數，由直轄市
    或縣（市）主管機關比照一般正常交易價格，提交地價評議
    委員會於評議當年期公告土地現值時評定之。」；平均地權
    條例第10條規定：「本條例實施地區內之土地，政府於依法
    徵收時，應按照徵收當期之公告土地現值，補償其地價。」
    同條例第46條規定：「直轄市或縣（市）政府對於轄區內之
    土地，應經常調查其地價動態，繪○○○區段○○○○區段
    地價後，提經地價評議委員會評定，據以編製土地現值表於
    每年1月1日公告，作為土地移轉及設定典權時，申報土地移
    轉現值之參考；並作為主管機關審核土地移轉現值及補償徵
    收土地地價之依據。」同條例施行細則第6條規定：「本條
    例第10條所稱徵收當期之公告土地現值，係指徵收公告期滿
    第15日當時之公告土地現值而言。」次按土地法施行法第40
    條規定：「地價調查估計及土地建築改良物估價之估價標的
    、估價方法、估價作業程序、估價報告書格式及委託估價等
    事項之規則，由中央地政機關定之。」，內政部基於此項法
    規授權訂立「地價調查估計規則」，即為地政機關調查估計
    每宗土地現值之作業規範。地價調查估計規則第3條規定：
    「地價調查估計之辦理程序如下：一、蒐集、製作或修正有
    關之基本圖籍及資料。二、調查買賣或收益實例、繪製地價
    區段草圖及調查有關影響區段地價之因素。三、估計實例土
    地正常單價。四、劃分或修○○○區段○○○○○○區段圖
    。五、估計區段地價。六、計算宗地單位地價。」第9條第1
    項規定：「第3條第2款所稱影響區段地價之因素，包括土地
    使用管制、交通運輸、自然條件、土地改良、公共建設、特
    殊設施、工商活動、房屋建築現況、土地利用現況、發展趨
    勢及其他影響因素之資料等。」；第18條第1項規定：「劃
    分地價區段時，應攜帶地籍圖、地價分布圖及地價區段勘查
    表實地勘查，以鄉（鎮、市、區）為單位，斟酌地價之差異
    、當地土地使用管制、交通運輸、自然條件、土地改良、公
    共建設、特殊設施、工商活動、房屋建築現況、土地利用現
    況、發展趨勢及其他影響地價因素，於地籍圖上將地價相近
    、地段相連、情況相同或相近之土地劃為同一地價區段。」
    第21條第1項第1款、第2款分別規定：「估計區段地價之方
    法如下：一、有買賣實例或收益實例估計正常單價之區段，
    以調整至估價基準日之實例土地正常單價，求其中位數○○
    ○區段○區段地價。二、無買賣實例及收益實例之區段，應
    於鄰近或適當地區選取二個以上使用分區或編定用地相同，
    且依前款○○○區段○○○區段，作為基準地價區段，按影
    響地價區域因素評價基準表及影響地價區域因素評價基準明
    細表，修正估計目○○○區段○區段地價。無法選取使用分
    區或編定用地相同之基準地價區段者，得以鄰近使用性質類
    似或其○○○區段○區段地價修正之。……」。(二)復依地價
    及標準地價評議委員會組織規程第4條之規定，地價及標準
    地價評議委員會之成員，包括議員代表、地方公正人士、對
    地價有專門知識之人士、建築師公會代表、銀行公會代表及
    地政、財政、工務或都市計畫、建設及農林機關主管等。顯
    見有關地價及徵收補償地價加成補償成數之判斷，係經由委
    員會所作成，而其特性在於經由不同屬性之代表，根據不同
    之見解，獨立行使職權，共同作成決定，應認享有判斷餘地
    。在判斷餘地範圍內，行政法院祗能就行政機關判斷時，有
    無遵守法定秩序、有無基於錯誤之事實、有無遵守一般有效
    之價值判斷原則、有無夾雜與事件無關之考慮因素等事項審
    查，其餘有關行政機關之專業認定，行政法院應予尊重。(三)
    經查，系爭土地於93年公告土地現值作業時，劃屬汐止市
    172地價區段，使用分區為「河川區」，與一般農業區、保
    護區及農牧用地性質相近，因此，地價及標準地價評議委員
    會於估計該區段地價，以26○○○區段○○○○○○區段之買賣
    實例為基準區段，於法尚無不合，上訴人主張應以相鄰○○
    ○區○○○區段，自不足採。又查，都市計畫法第42條第1
    項第1款規定：「都市計畫地區範圍內，應視實際情況，分
    別設置左列公共設施用地：一、……河道及……」，然依司
    法院釋字第326號解釋意旨，因地勢自然形成之河流，及因
    之而依水利法公告之原有「行水區」，雖在都市計畫使用區
    ，仍非都市計畫法第42條第1項第1款所稱之河道，是系爭土
    地使用分區雖為「河川區」，未經主管機關設置為公共設施
    用地前，即非都市計畫法第42條第1項所定之公共設施用地
    ，上訴人主張系爭土地實際充作公共設施使用，自係屬公共
    設施用地云云，亦不足採。從而，被上訴人未依土地徵收條
    例第30條第1項後段規定，以公共設施保留地辦理加成補償
    地價，即無不合。至於上訴人其餘主張，業經原判決詳為論
    述，經核亦無不合，上訴人仍執原審所不採之事由，再為爭
    執，亦屬無據。從而，上訴論旨，仍執前詞，指摘原判決違
    背法令，求予廢棄，為無理由，應予駁回。
七、據上論結，本件上訴為無理由。依行政訴訟法第255條第1項
    、第98條第1項前段，判決如主文。
中　　華　　民　　國　　100　 年　　3　　 月　　3　　 日
                    最高行政法院第五庭
                        審判長法官　吳　明　鴻
                              法官　林　茂　權
                              法官　侯　東　昇
                              法官　黃　秋　鴻
                              法官　陳　國　成

以  上  正  本  證  明  與  原  本  無  異
中　　華　　民　　國　　100　 年　　3　　 月　　4　　 日
　　　　　　　　　　　　　　　書記官　葛　雅　慎